【裁判字號】    96,訴,1651
【裁判日期】    980812
【裁判案由】    返還不當得利
【裁判全文】
臺灣高雄地方法院民事判決              96年度訴字第1651號
原      告  丙○○
            丁○○
共      同
訴訟代理人  周村來律師
            周元培律師
被      告  乙○○○
訴訟代理人  何俊墩律師
            李美慧律師
上列當事人間返還不當得利等事件，本院於民國98年7 月29日言
詞辯論終結，判決如下：
    主  文
被告應將門牌號碼高雄市前金區○○○路五七七號十樓之四之房
屋遷讓交還原告丙○○。另應給付原告丙○○新臺幣壹拾壹萬零
玖佰玖拾貳元，及自民國九十六年七月二十七日起，按年息百分
之五計算之利息。並應自民國九十六年四月一日起至遷讓交還上
開房屋止，按月給付原告丙○○新臺幣壹仟陸佰陸拾參元。
被告應將門牌號碼高雄市前金區○○○路五七七號十樓之五之房
屋遷讓交還原告丙○○。另應給付原告丙○○新臺幣壹拾參萬陸
仟柒佰伍拾玖元，及自民國九十六年七月二十七日起，按年息百
分之五計算之利息。並應自民國九十七年一月一日起至遷讓交還
上開房屋止，按月給付原告丙○○新臺幣壹仟陸佰陸拾參元。
被告應將門牌號碼高雄市前金區○○○路五七七號十樓之六之房
屋遷讓交還原告丁○○。另應給付原告丁○○新臺幣玖萬玖仟柒
佰捌拾元，及自民國九十六年七月二十七日起，按年息百分之五
計算之利息。並應自民國九十八年一月二十一日起至遷讓交還上
開房屋止，按月給付原告丁○○新臺幣壹仟陸佰陸拾參元。
原告其餘之訴駁回。
訴訟費用由被告負擔。
本判決第一、二、三項於原告分別以新台幣玖萬元各為被告供擔
保後得假執行。但被告如以新台幣貳拾肆萬玖仟肆佰元各為原告
預供擔保，得免為假執行。
原告其餘假執行之聲請駁回。
    事實及理由
一、原告主張：訴外人即原告之父親柯天上於民國92年12月26日
    將坐落高雄市○○區○○段502 地號土地，同段建號6177
    ，門牌號碼為高雄市前金區○○○路577 號10樓之4 （下稱
    系爭10樓之4 建物）、及坐落同上地號，建號6087號，門牌
    號碼為高雄市前金區○○○路577 號10樓之5 （下稱系爭10
    樓之5 建物）之建物2 棟贈與原告丙○○；另將坐落同上地
    號，建號6086號，門牌號碼為高雄市前金區○○○路577 號
    10樓之6 （下稱系爭10樓之6 建物）之建物1 棟贈與原告丁
    ○○，並於93年1 月19日向地政機關辦理所有權移轉登記，
    嗣原告並未將系爭3 棟建物委由被告代為出租管理收益，被
    告竟無權占有系爭建物，並於96年間擅自間將系爭10樓之4
    及10樓之5 建物分別出租予訴外人戊○○及甲○○，租金分
    別為新臺幣（下同）5,600 元及6,500 元，原告知悉後即於
    96年5 月15日以存證信函催告被告應返還系爭建物，自96年
    5 月14日起不得再向承租人收取租金，並應返還自93年1 月
    20日起至96年5 月14日止計3 年2 月又25天所收之租金，然
    被告竟仍繼續無權占有系爭建物迄今，拒不交還，被告無權
    占有系爭建物，致原告受有無法使用收益之損害，原告除得
    請求被告遷讓返還系爭建物予原告外，並得請求被告返還相
    當於租金之利益。而就被告所獲相當於租金之利益數額，分
    述如下：系爭10樓之4 建物原每月租金為5,600 元，系爭10
    樓之5 建物原每月租金為6,500 元，系爭10樓之6 建物雖未
    出租他人而由被告自行使用，仍應以每月6,500 元計算，從
    而，被告應返還原告丙○○部分應為469,884 元：【計算式
    ：系爭10樓之4 建物：每月以5600元計算，3 年2 月又25天
    即38月25天，38×5600＋25×（5600÷30）＝217467元；系
    爭10樓之5 建物：每月以6500元計算，3 年2 月又25天即38
    月25天，38×6500＋25×（6500÷30）＝252417元；合計：
    217467＋252417＝469884】；又被告應返還原告丁○○部分
    應為252,417 元：【計算式：每月以6500元計算，3 年2 月
    又25天即38月25天，38×6500＋25×（6500÷30）＝252417
    元】，再被告除應給付原告上開金額外，仍應自96年5 月23
    日至遷讓系爭建物完畢止，按月給付原告丙○○12,100元及
    丁○○6,500 元。爰依所有物返還請求權及不當得利之法律
    關係，提起本訴等語。並聲明：（一）被告應自門牌號碼高
    雄市前金區○○○路577 號10樓之4 及同門牌10樓之5 房屋
    遷出，將房屋交還原告丙○○。（二）被告應自門牌號碼高
    雄市前金區○○○路577 號10樓之6 房屋遷出，將房屋交還
    原告丁○○。（三）被告應給付原告丙○○469,884 元，及
    自起訴狀繕本送達翌日起至清償日止，按週年利率5 % 計算
    之利息，並自96年5 月23日起至遷讓完畢止，按月給付原告
    丙○○12,000元。（四）被告應給付原告丁○○252,417 元
    ，及自起訴狀繕本送達翌日起至清償日止，按週年利率5%
    計算之利息，並自96年5 月23日起至遷讓完畢止，按月給付
    原告丁○○6,500 元。（五）願供擔保，請准宣告假執行。
二、被告則以：被告與柯天上現仍有婚姻關係，而原告係柯天上
    與訴外人鄭清味外遇所生之子女，自71年7 月起，柯天上即
    未給付被告生活費，被告僅得賴每月出租系爭建物之租金以
    維生活，況系爭建物均係被告與柯天上共同出資購買，應為
    被告與柯天上之共同財產，柯天上係未經被告之同意，而擅
    自將系爭建物借名登記予原告名下，被告自仍有合法占有使
    用系爭建物之權利，並無返還系爭建物與不當得利之問題，
    原告上開請求均無法律上之理由等語，資為抗辯。並聲明：
    原告之訴及假執行之聲請均駁回；若受不利之判決，請准提
    供擔保免為假執行。
三、兩造對於下列事項不爭執，並有建物所有權狀、房屋租賃契
    約書、存證信函、建物登記謄本等件在卷可稽，堪信為真實
    ：
（一）柯天上於92年12月26日將坐落高雄市○○區○○段502 地
      號土地，同段建號6177，門牌號碼為高雄市前金區○○○
      路577 號10樓之4 及坐落同上地號，建號6087號，門牌號
      碼為高雄市前金區○○○路577 號10樓之5 之上開2 棟建
      物贈與原告丙○○；另將坐落同上地號，建號6086號，門
      牌號碼為高雄市前金區○○○路577 號10樓之6 之1 棟建
      物贈與原告丁○○，並均於93年1 月19日時辦妥所有權移
      轉登記。
（二）系爭10樓之6 建物自始迄今，系爭10樓之4 建物自96年4
      月起迄今，系爭10樓之5 建物自97年1 月起迄今均由被告
      使用未出租。
（三）系爭3 棟建物之課稅現值均各為249,400元。
（四）訴外人戊○○承租系爭10樓之4 建物，租賃期間至少為1
      年，租期至96年3 月底，每月租金5,600 元。
（五）訴外人甲○○承租系爭10樓之5 建物，租賃期間至少為1
      年，租期至96年12月底，每月租金6,500 元。
（六）如原告得請求不當得利，系爭10樓之4 、10樓之5 建物於
      有出租時，不當得利之金額應各以每月5600元、6500元計
      算。
四、本件之爭點：原告主張依民法第767 條規定，被告應返還系
    爭10樓之4 、5 、6 建物，並依民法第179 條規定得向被告
    按月請求相當於租金之不當得利，是否有理由？如是，原告
    得請求之金額為若干?
五、原告主張其為系爭建物之所有權人等事實，業據其提出與所
    述相符之建物所有權狀、房屋租賃契約書、存證信函、建物
    登記謄本等件為證，並為被告所不爭，從而，原告主張之上
    開事實，堪信為真實。被告雖以系爭建物均係被告與柯天上
    共同出資購買，應為被告與柯天上之共同財產，被告係占有
    使用自已所有之建物云云抗辯，惟按民法親屬編於74年6 月
    3 日修正公布之第1017條第1 項規定：「聯合財產中，夫或
    妻於結婚時所有之財產，及婚姻關係存續中取得之財產，為
    夫或妻之原有財產，各保有其所有權」。經查，系爭建物係
    69年5 月13日購買，並於同年以柯天上名義辦妥所有權登記
    ，被告與柯天上婚後並未約定夫妻財產制等事實，為被告所
    自陳，則依上開說明，系爭建物依法自應為柯天上之原有財
    產而由其保有所有權。則被告主張其出資購買系爭建物等語
    ，縱然屬實，亦不影響柯天上已取得之所有權，自難資為有
    利於被告之認定。從而，柯天上復於92年12月26日將系爭建
    物分別贈與原告，並辦理移轉登記，自屬於法有據，是原告
    為系爭建物之所有權人，堪予認定。
六、按所有人對於無權占有或侵奪其所有物者，得請求返還之；
    對於妨害其所有權者，得請求除去之；有妨害其所有權之虞
    者，得請求防止之，民法第767 條第1 項定有明文。本件被
    告所稱與柯天上共同出資購買系爭建物，難資為有利於被告
    之認定，已如前述，則被告占有使用系爭建物，即屬無權占
    有。從而，原告依所有物返還請求權，請求被告應將系爭建
    物遷讓返還予原告，於法並無不合，應予准許。
七、按無法律上之原因而受利益，致他人受損害者，應返還其利
    益，民法第179 條前段定有明文。而無權占用他人之房地，
    依一般社會通念，足認為可獲得相當於租金之利益，致所有
    權人受有無法使用該房地之損害，則依上開規定，占有人自
    應將所獲得相當於租金之利益返還所有權人。本件被告無法
    律上之正當權源而占用系爭建物，業如前述，則揆諸前揭說
    明，被告於無權占用系爭建物期間，即受有相當於租金之利
    益，致原告受有損害。是以，原告主張得請求被告給付自93
    年1 月20日起至遷讓系爭建物止，無權占用系爭建物期間所
    獲得相當於租金之金額，自可採取。又按城市地方房屋之租
    金，以不超過土地及其建築物申報總價年息10% 為限，土地
    法第97條第1 項定有明文。此項規定於損害賠償事件亦得據
    為計算賠償之標準，且基地租金之數額，除以基地申報地價
    為基礎外，尚須斟酌基地之位置，工商業繁榮之程度，承租
    人利用基地之經濟價值及所受利益等項，並與鄰地租金相比
    較，以為決定，並非必達申報總地價年息10% 最高額，最高
    法院49年台上字第1230號、68年台上字第3071號判例均足參
    照。經查：系爭建物坐落高雄市前金區○○○路，交通生活
    十分便利，商業活動頻繁，且系爭建物現值均為249,400 元
    ，又系爭建物10樓之4 ，於95年4 月1 日至96年3 月31日曾
    出租，每月租金5,600 元；系爭建物10樓之5 ，於96年1 月
    1 日至96年12月31日曾出租，每月租金6,500 元，此為兩造
    所不爭執，是以應認被告占用系爭建物所受之利益於上開出
    租期間應以被告每月所得租金為適當，其餘未出租期間應以
    系爭建物申報總價年息8%即每月1,663 元為適當【計算式為
    24 9,400元×8%÷12＝1,663 元（元以下四捨五入）】；茲
    將原告得請求被告返還之不當得利金額分述如下：（一）原
    告丙○○所有系爭10樓之4 建物部分：１、93年1 月20日至
    95 年3月31日部分為43,792元【計算式為（1,663 元×26月
    ）＋（1,663 元×1/3 月）＝43,792元（元以下四捨五入）
    】；２、95年4 月1 日至96年3 月31日部分為67,200元【計
    算式為5,600 元×12月＝67,200元】；３、96年4 月1 日至
    遷讓建物止部分為每月1,663 元。（二）原告丙○○所有系
    爭10樓之5 建物部分：１、93年1 月20日至95年12月31日部
    分為58,759元【計算式為（1,663 元×35月）＋（1,663 元
    ×1/ 3月）＝58,759元（元以下四捨五入）】；２、96年1
    月1 日至96年12月31日部分為78,000元【計算式為6,500 元
    ×12月＝78,000元】；３、97年1 月1 日至遷讓建物止部分
    為每月1,663 元。（三）原告丁○○所有系爭10樓之6 建物
    部分：１、93年1 月20日至98年1 月20日部分為＝99,780元
    【計算式為1,663 元×60月＝99,780元】；２、98年1 月21
    日至遷讓建物止部分為每月1,663 元；原告逾此部分之請
    求，即不予准許。
八、綜上所述，本件被告自93年1 月20日起，即無權占有原告2
    人所有之系爭建物迄今，原告丙○○依所有物返還請求權及
    不當得利之法律關係，請求被告（一）遷讓交還系爭10樓之
    4 建物、給付相當於租金之不當得利110,992 元（含93年1
    月20日至95年3 月31日之相當於租金之損害43,792元及95年
    4 月1 日至96年3 月31日之相當於租金之損害67,200元）及
    自起訴狀繕本送達翌日即96年7 月27日起算之法定遲延利息
    ，以及自96年4 月1 日起至遷讓返還系爭建物時止每月1,66
    3 元計算之不當得利；（二）遷讓交還系爭10樓之5 建物、
    給付相當於租金之不當得利136,759 元（含93年1 月20日至
    95年12月31日之相當於租金之損害58,759元及96年1 月1 日
    至96年12月31日之相當於租金之損害78,000元）及自起訴狀
    繕本送達翌日即96年7 月27日起算之法定遲延利息，以及自
    97年1 月1 日起至遷讓返還系爭建物時止每月1,663 元計算
    之不當得利；原告丁○○依所有物返還請求權及不當得利之
    法律關係，請求被告遷讓交還系爭10樓之6 建物、給付相當
    於租金之不當得利99,780元（含93年1 月20日至98年1 月20
    日之相當於租金之損害）及自起訴狀繕本送達翌日即96 年7
    月27日起算之法定遲延利息，以及自98年1 月21日起至遷讓
    返還系爭建物時止每月1,663 元計算之不當得利，均為有理
    由，應予准許。原告逾此部分之請求，不予准許，應予駁回
    。
九、又兩造陳明願供擔保請准宣告假執行或免為假執行，關於原
    告勝訴部分，經核均與規定相符，爰分別酌定相當之擔保金
    額予以宣告；至原告敗訴部分，其假執行之聲請失所附麗，
    應予駁回。
十、兩造其餘攻擊防禦方法，及未經援用之證據，經斟酌認無礙
    本院前述認定，爰不一一論究。
十一、據上論結，本件原告之訴為一部有理由，一部無理由，依
      民事訴訟法第79條、第390 條第2 項、第392 條第2 項，
      判決如主文。
中    華    民    國    98    年    8     月    12    日
                  民事鳳山分庭  審判長法  官  楊富強
                                      法  官  何悅芳
                                      法  官  林意芳
上為正本係照原本作成。
如不服本判決，應於送達後20日內，向本院提出上訴狀並表明上
訴理由，如於本判決宣示後送達前提起上訴者，應於判決送達後
20日內補提上訴理由書（須附繕本）。
中    華    民    國    98    年    8     月    18    日
                                      書記官  陸艷娣


司法院資訊處製作；財團法人民間司法改革基金會備份。
